臺灣板橋地方法院刑事判決　　　　　　　95年度易字第2453號
公　訴　人　臺灣板橋地方法院檢察署檢察官
被　　　告　甲○○
上列被告因詐欺案件，經檢察官提起公訴（九十五年度偵緝字第
二八四六號），本院判決如下：
    主  文
甲○○幫助意圖為自己不法之所有，以詐術使人將本人之物交付
，未遂，處拘役肆拾日，如易科罰金，以銀元參佰元折算壹日。
    事  實
一、甲○○明知提供金融機構帳戶存摺、金融卡及密碼供他人使
    用，將可供詐欺犯罪者作為詐騙他人將款項匯入該帳戶之用
    ，而幫助他人詐欺取財犯罪，竟基於幫助他人實施詐欺取財
    犯罪之不確定故意，於民國九十五年二月間某日，在不詳地
    點，將其所申辦之中華郵政股份有限公司（下稱中華郵政公
    司）樹林三多郵局、帳號00000000000000號
    帳戶之存摺、金融卡及密碼，提供予真實姓名年籍不詳之成
    年人執充詐欺他人財物使用。嗣該不詳姓名年籍之成年男子
    所屬詐欺集團成年成員即基於詐欺取財之犯意，於九十五年
    二月十六日下午三時許，以電話向乙○○佯稱其中獎，須繳
    交律師費用新臺幣（下同）一萬五千元始能領取獎金云云，
    乙○○疑其為詐欺集團手法，乃於同日下午三時四十二分許
    ，在臺北縣樹林市○○街三十六號育英郵局，以王惠芳名義
    故意匯款一元至甲○○上開帳戶，並報警處理，而未得逞。
    經警將上開帳戶列為警示帳戶，始循線查悉上情。
二、案經臺北縣政府警察局樹林分局報告臺灣板橋地方法院檢察
    署檢察官偵查起訴。
    理  由
壹、有關證據能力部分：
一、按被告以外之人於審判外之言詞或書面陳述，除法律有規定
　　者外，不得作為證據，刑事訴訟法第一百五十九條第一項定
　　有明文。次按傳聞法則之重要理論依據，在於傳聞證據未經
　　當事人之反對詰問予以核實，乃予排斥，惟若當事人已放棄
　　對原供述人之反對詰問權，於法院審判時表明同意該等傳聞
　　證據可作為證據，基於證據資料愈豐富，愈有助於真實發現
　　之理念，並貫徹刑事訴訟法修法加重當事人進行主義之精神
　　，確認當事人對於證據能力有處分權之制度，傳聞證據經當
　　事人同意作為證據，法院認為適當者，亦得為證據。另當事
　　人於調查證據時，對於傳聞證據表示「沒有意見」、「對於
　　證據調查無意見」，而未於言詞辯論終結前聲明異議，應視
    為已有將該等傳聞證據採為證據之同意，此刑事訴訟法第一
    百五十九條之五規定甚明。
二、查被告甲○○於本院審理時已表示對於卷附被害人乙○○之
    警詢筆錄、郵政國內匯款執據一紙、中華郵政公司板橋郵局
    九十五年八月十日板營字第○九五○二○一九八六號函暨被
    告上開帳戶開戶資料及客戶歷史交易清單一份等書證之證據
    能力均無意見，依刑事訴訟法第一百五十九條之五第二項規
    定，應視為被告已同意該等書證具有證據能力，而可作為證
    據，本院審酌上開書證並非非法取得，亦無證明力明顯過低
    之情形，是該等書證均得採為證據。
貳、實體方面
一、犯罪事實之認定：
  (一)訊據被告甲○○於本院審理時固坦承中華郵政公司樹林三多
    郵局、帳號00000000000000號帳戶係其所申
    辦之事實，惟矢口否認有幫助詐欺取財之犯行，辯稱：伊領
    到金融卡、存摺後就將之放在機車龍頭下面沒有蓋子也沒有
    鎖的凹槽，後來機車停在路邊，隔天早上發現存摺、金融卡
    及所有開戶的資料都不見了，伊當時把密碼寫在一張紙上，
    塞在存摺裡面，並沒有將存摺提供給詐欺集團使用云云。
  (二)經查：
  1.某詐欺集團成年成員基於詐欺取財之犯意，於九十五年二月
    十六日下午三時許，以電話向被害人乙○○佯稱其中獎，須
    繳交律師費用一萬五千元始能領取獎金云云，被害人乙○○
    因懷疑為詐欺集團手法，而於同日下午三時四十二分許，在
    臺北縣樹林市○○街三十六號育英郵局，故意以王惠芳名義
    匯款一元至被告上開帳戶等情，業據被害人乙○○於警詢時
    指述明確，復有郵政國內匯款執據一紙、中華郵政公司板橋
    郵局九十五年八月十日板營字第○九五○二○一九八六號函
    暨被告上開帳戶開戶資料及客戶歷史交易清單一份在卷可憑
    ，足認被告所有之前開帳戶確由詐騙集團成員持有使用，以
    詐騙被害人將款項匯入，甚為明確。
  2.被告雖否認將前開帳戶存摺、金融卡及密碼交予他人使用，
    並以前詞置辯，但查：
  (1)關於被告開立上開帳戶之目的，被告先於偵查中供稱：伊開
    本案帳戶是因為在宏陽保全公司上班，要提供薪資轉帳用，
    至九十五年十一月時止，伊已在宏陽保全上班一年多云云；
    嗣於本院準備程序時供陳：伊申請本案帳戶是要存錢給媽媽
    用，九十五年二月間到現在，伊都在宏陽保全公司上班，薪
    資是老闆拿現金給伊，宏陽公司從來沒有將薪水存入帳戶過
    ，都是拿現金云云；再於本院審理時供稱：伊在宏陽保全公
    司上班，是老闆叫伊去開戶的，伊的薪水都是轉帳到本案帳
    戶，伊在宏陽公司工作已經四、五年云云。足見被告就其開
    立本案帳戶之目的及所稱於宏陽保全公司任職之時間，前後
    供述不一，是否屬實，顯有疑問。
  (2)關於被告辯稱其遺失存摺及金融卡之經過，被告於警詢時供
    稱：本案存摺係於九十五年二月間，在桃園縣龜山鄉○○路
    ○段一家釣蝦場旁邊遺失云云；復於偵查中供稱：九十四年
    十二月開戶當天，伊將上開帳戶存摺、提款卡及密碼等物放
    在機車內遺失云云；於本院準備程序時供稱：伊領到本案帳
    戶之金融卡、存摺之後，就放在機車前面龍頭下面沒有蓋子
    也沒有鎖的凹槽，機車就停在桃園市區○路邊，隔天早上就
    發現存摺、金融卡及所有開戶的資料都不見了云云；於本院
    審理時供稱：伊開戶當天就把存摺、提款卡、印章放在機車
    龍頭下沒有蓋子的洞內，把車子停在桃園縣龜山鄉的觀音寺
    前面，第二天發現存摺、提款卡、印章都不見了云云，後又
    稱：伊將機車停在龜山鄉○○路一或二段的統一超商前面云
    云。由上可知，關於本案帳戶之存摺、金融卡及密碼遺失之
    時間及地點，被告前後供述大相逕庭，可徵其所陳上開帳戶
    之存摺、金融卡及密碼遺失等情，顯非事實，不足採信。況
    且，存摺及金融卡乃個人重要財物，衡情均會隨身攜帶，且
    若遺失，必定立刻報警處理，詎被告竟將存摺及金融卡隨意
    放置於機車龍頭下無蓋亦無上鎖之置物凹槽，而任其處於隨
    時可能遭人竊取之危險；且發現遺失後，復未報警處理，亦
    未通知郵局掛失止付，此據其供明在卷，則其所辯上情顯與
    常情不符，甚有疑問。又依一般社會通念，均知帳戶之存摺
    及提款密碼不應同置一處，以避免存摺遺失時帳戶遭人盜領
    、盜用，參以被告學歷為高中畢業，業據其於警詢時供明在
    卷，其為智慮成熟之成年人，對此當有認知，詎其竟辯稱將
    提款密碼記載在紙上放在存摺內云云，致存摺遺失帳戶遭人
    盜用，所辯顯悖於常情，難以採信。
  (3)再者，觀諸被告上開帳戶於九十五年二月十五日陸續有款項
    存入，然均於當日即遭提領殆盡，有上開客戶歷史交易清單
    在卷可稽，此顯與一般存款帳戶之交易常情不符，顯然係詐
    欺集團成員試探性質之轉帳，以確認被告交付之前開帳戶可
    供使用。而詐騙集團成員於取得前開帳戶後，隨即於同年月
    十六日詐騙被害人匯款，益證被告確實將前開帳戶之存摺、
    金融卡及密碼交付詐欺集團成員使用，否則豈有可能發生帳
    戶遭人使用、領款情形。從而，被告於九十五年二月間某日
    ，將前開帳戶存摺、金融卡及密碼交付他人執充詐欺他人財
    物使用之幫助犯行，堪以認定。
  3.按刑法上之故意，分為直接故意（確定故意）與間接故意（
    不確定故意），行為人對於構成犯罪之事實，明知並有意使
    其發生者為直接故意，行為人對於構成犯罪之事實，預見其
    發生而其發生並不違背其本意者為間接故意，間接故意與有
    認識的過失之區別，在於二者對構成犯罪之事實雖均預見其
    能發生，但前者對其發生並不違背其本意，後者則確信其不
    發生。衡諸常情，於金融機構開設帳戶，請領存摺、金融卡
    乙事，係針對個人身分之社會信用而予以資金流通，具有強
    烈之屬人性，而金融帳戶為個人理財之工具，申請開設金融
    帳戶並無任何特殊之限制，且一人得在不同之金融機構申請
    數個存款帳戶使用，此乃眾所週知之事，則依一般人社會經
    驗，若遇有人不以自己名義申請開戶使用，反而使用他人之
    金融帳戶供己使用，均應知他人要求提供帳戶，係欲藉該帳
    戶取得不法犯罪所得，且欲以之隱匿帳戶內資金之實際取得
    人之身分，被告為智慮成熟之成年人，對此自難諉為不知，
    是被告應可預見其將帳戶提供予他人，可能幫助他人從事財
    產犯罪，顯具有幫助他人犯罪之不確定故意甚明。從而，本
    件事證明確，被告上揭幫助詐欺取財未遂之犯行，洵堪認定
    ，自應依法論科。
二、論罪科刑之法律適用：
  (一)查被告行為後，刑法業於九十四年二月二日經總統以華總一
    義字第０九四０００一四九０一號令修正公布，並於九十五
    年七月一日施行（下稱新刑法，修正前刑法下稱舊刑法），
    刑法施行法第一條之一亦於九十五年六月十四日經總統以華
    總一義字第０九五０００八五一八一號令公布施行。參酌最
    高法院九十五年五月二十三日刑事庭第八次會議決議，新刑
    法第二條第一項之規定，係規範行為後法律變更所生新舊法
    律比較適用之準據法，於新刑法施行後，應適用新刑法第二
    條第一項之規定，為「從舊從輕」之比較。另於比較時應就
    罪刑有關之共犯、未遂犯、想像競合犯、牽連犯、連續犯、
    結合犯，以及累犯加重、自首減輕暨其他法定加減原因（如
    身分加減）與加減比例等一切情形，本於統一性及整體性原
    則，綜其全部罪刑之結果而為比較。而被告行為後：
  1.刑法施行法第一條之一規定：「中華民國九十四年一月七日
    刑法修正施行後，刑法分則編所定罰金之貨幣單位為新臺幣
    。九十四年一月七日刑法修正時，刑法分則編未修正之條文
    定有罰金者，自九十四年一月七日刑法修正施行後，就其所
    定數額提高為三十倍。但七十二年六月二十六日至九十四年
    一月七日新增或修正之條文，就其所定數額提高為三倍。」
    ，是刑法第三百三十九條有關罰金刑處罰之規定已有修正，
    惟經比較增訂之刑法施行法第一條之一與被告行為時之罰金
    罰鍰提高標準條例第一條前段、現行法規所定貨幣單位折算
    新臺幣標準第二條結果，二者規定適用之結果並無不同。另
    新刑法第三十三條第五款規定「罰金：新臺幣一千元以上，
    以百元計算之。」，與舊刑法第三十三條第五款規定「罰金
    ：一元以上。」不同，經比較新舊法結果，以被告行為時之
    舊刑法第三十三條第五款規定較為有利於被告。
  2.修正後刑法第三十條幫助犯之規定，係將通說共犯從屬性之
    「限制從屬形式」予以明文化，僅作文字修正，本件幫助行
    為於修正前後皆有適用，至於處罰效果則均無不同；又刑法
    刑法第二十五條、第二十六條雖經修正，然係將修正前第二
    十六條前段有關一般未遂犯之處罰效果，改列於第二十五條
    第二項後段，而使一般未遂犯立法體例上趨於完整，其內容
    則無變更，非屬法律之變更，自均應適用裁判時法（最高法
    院九十五年十一月七日九十五年第二十一次刑事庭會議決議
    意旨參照）。
  3.修正前刑法第四十一條第一項前段關於易科罰金折算標準規
    定：「犯最重本刑為五年以下有期徒刑以下之刑之罪，而受
    六個月以下有期徒刑或拘役之宣告，因身體、教育、職業、
    家庭之關係或其他正當事由，執行顯有困難者，得以一元以
    上三元以下折算一日，易科罰金。」。又依被告行為時即修
    正前罰金罰鍰提高標準條例第二條（現已刪除）規定，將原
    定數額提高為一百倍折算一日，故被告行為時之易科罰金折
    算標準，係以銀元一百元以上三百元以下折算一日，經折算
    為新臺幣後，應以新臺幣三百元以上九百元以下折算一日。
    而修正後刑法第四十一條第一項前段則規定：「犯最重本刑
    為五年以下有期徒刑以下之刑之罪，而受六個月以下有期徒
    刑或拘役之宣告者，得以新臺幣一千元、二千元或三千元折
    算一日，易科罰金。」，是依修正後刑法第四十一條規定，
    其最低之易科罰金折算標準為新臺幣一千元，比較新、舊法
    適用之結果，自以修正前之刑法第四十一條規定較有利於被
    告。
  4.綜合上開比較新舊法之結果、最高法院刑事庭會議決議及依
    修正後刑法第二條第一項前段之規定，本件應適用修正前刑
    法第四十一條、第三十三條第五款之規定論處，對被告為有
    利；另適用修正後刑法第三十條、第二十五條，對被告則無
    不利。
 (二)按刑法上之幫助犯，係對於犯罪與正犯有共同之認識，而以
   幫助之意思，對於正犯資以助力，而未參與實施犯罪之行為
   者而言（最高法院四十九年臺上字第七七號判例意旨參照）
   。是以，如未參與實施犯罪構成要件之行為，且係出於幫助
   之意思提供助力，即屬幫助犯，而非共同正犯。查本件被告
   基於幫助之犯意，提供金融機構帳戶予姓名年籍不詳之成年
   人。該成年人所屬詐欺集團並利用被告之幫助，意圖為自己
   不法之所有，向被害人乙○○施用詐術，因被害人乙○○疑
   其為詐欺集團手法，乃以王惠芳名義故意匯款一元至被告上
   開帳戶，並報警處理，而未得逞，是被告所為係參與詐欺罪
   構成要件以外之行為，且在無證據證明被告係以正犯而非以
   幫助犯之犯意參與犯罪之情形下，應認其所為係幫助犯而非
   正犯行為。核被告所為，係犯刑法第三十條第一項、第三百
   三十九條第三項、第一項之幫助詐欺取財未遂罪。被告幫助
   前述不詳姓名年籍之詐欺集團成年成員犯詐欺罪而不遂，應
   依刑法第三十條第二項、第二十五條第二項規定，按正犯及
   既遂犯之刑減輕之，並遞減之。檢察官於本院審理時認被告
   係犯刑法第三十條第一項、第三百三十九條第一項之幫助詐
   欺取財既遂罪而當庭更正起訴法條，惟上開詐欺集團成員對
   被害人乙○○施用詐術，已著手於詐欺行為之實施，因被害
   人懷疑為詐欺集團手法，而未依指示如數匯款至被告上開帳
   戶，上開詐欺集團成員之詐欺取財行為即屬未遂，被告自應
   成立幫助詐欺取財未遂罪；而同一犯罪之未遂犯及既遂犯，
   僅屬行為階段上之區分，性質上並無不同，尚無庸變更起訴
   法條，附此敘明。爰審酌被告提供存摺、金融卡及密碼供詐
   欺集團成員使用，其行為影響社會正常交易安全，所幸被害
   人未依指示如數匯款，造成之損害尚輕，兼衡被告之智識程
   度及其於犯罪後仍飾詞圖卸刑責，並無悔意之態度等一切情
   狀，量處如主文所示之刑，並諭知易科罰金之折算標準，以
   示懲儆。
據上論斷，應依刑事訴訟法第二百九十九條第一項前段，刑法第
二條第一項前段、第三百三十九條第三項、第一項、第三十條第
一項前段、第二項、第二十五條、修正前第四十一條第一項前段
，罰金罰鍰提高標準條例第一條前段、修正前第二條，判決如主
文。
本案經檢察官溫祖德到庭執行職務。
中　華　民　國　    九十六  　年　  四　　月　　九　　日
　　　　　　　　刑事第十庭　審判長法　官　樊季康
                                  法  官  劉元斐
                                  法  官  張筱琪
以上正本證明與原本無異
如不服本判決應於送達後十日內向本院提出上訴狀
                                  書記官　廖舜宜
中　華　民　國　    九十六  　年　  四　　月　　九　　日
附錄本案論罪科刑法條全文：
中華民國刑法第三十條
（幫助犯及其處罰）
幫助他人實行犯罪行為者，為幫助犯。雖他人不知幫助之情者，
亦同。
幫助犯之處罰，得按正犯之刑減輕之。
刑法第三百三十九條第一項：
意圖為自己或第三人不法之所有，以詐術使人將本人或第三人之
物交付者，處五年以下有期徒刑、拘役或科或併科一千元以下罰
金。
